臺灣高等法院刑事裁定
110年度毒抗字第1530號
抗  告  人  李國揚




上列抗告人因聲請施以強制戒治案件，不服臺灣士林地方法院11
0年度毒聲字第751號，中華民國110年10月25日裁定（聲請案號
：臺灣士林地方檢察署110年度毒偵字第1215號、110年度聲戒字
第70號），提起抗告，本院裁定如下：
    主  文
抗告駁回。
    理  由
一、原裁定意旨略以：抗告人即被告甲○○（下稱抗告人）基於施
    用第二級毒品甲基安非他命之犯意，於110年4月28日上午某
    時許，在臺北市○○區○○○路000巷00號2樓居所內，以將甲基
    安非他命置入玻璃球吸食器內燒烤吸食其煙霧之方式，施用
    甲基安非他命1次，業據抗告人於警詢、偵查中坦承不諱，
    並有勘察採證同意書、臺灣尖端公司110年5月11日出具之濫
    用藥物檢驗報告（尿液檢體編號：151055號）、臺北市政府
    警察局偵辦毒品案件尿液檢體委驗單附卷足稽，復有扣案之
    甲基安非他命4包（驗餘總淨重2.11公克）及玻璃球吸食器2
     組可證，又扣案之物品均檢出甲基安非他命成分等情，有
    臺北市政府警察局110年北市鑑毒字第160號鑑定書、交通部
    民用航空局航空醫務中心110年5月7日航藥鑑字第0000000號
    毒品鑑定書在卷可佐，核與抗告人自白相符而可採信，抗告
    人上開犯行，洵足認定。抗告人施用第二級毒品案件，經臺
    灣士林地方法院於110年7月7日以110年度毒聲字第557號裁
    定送勒戒處所觀察、勒戒；而臺灣士林地方檢察署檢察官依
    該裁定於110年9月6日將抗告人送往新店戒治所執行觀察、
    勒戒後，經新店戒治所評定其前科紀錄與行為表現31分、臨
    床評估28分、社會穩定度5分，小計靜態因子60分、動態因
    子4分，總分64分，綜合判斷認定抗告人有繼續施用毒品傾
    向，有新店戒治所110年10月15日新戒所衛字第11007015280
    號函暨所附之有〔無〕繼續施用毒品傾向評估名冊、有無繼續
    施用毒品傾向證明書、有無繼續施用毒品傾向評估標準紀錄
    表各1份附卷可稽（見毒偵卷第118頁至第121頁），堪認抗
    告人確有繼續施用毒品之傾向。上開評估標準紀錄暨證明書
    所記載內容，係勒戒處所人員、專業醫師及負責綜合判斷者
    ，於抗告人觀察勒戒期間，依據前開各項相關因素所為之綜
    合判斷，具有科學驗證所得之結論，除非其判斷結果從形式
    上觀察顯有重大明顯之瑕疵外，因該判斷結果具有高度之屬
    人性及專業性，法院及其他機關原則上皆應予以尊重，是該
    評估標準紀錄表自得據為判斷被告有無繼續施用毒品傾向之
    證明。檢察官聲請裁定令抗告人入戒治處所施以強制戒治為
    有理由，應予准許，爰依毒品危害防制條例第20條第2項後
    段之規定，裁定令入戒治處所強制戒治，其期間為6個月以
    上，至無繼續強制戒治之必要為止，但最長不得逾1年等語
    。
二、抗告人抗告意旨略以：檢察官倫理載明檢察官應宣導法律教
    育之責，毒品危害防制條例於108年修法後，迄今未見檢察
    官宣導強制戒治之評估依據，論斷方式眾說紛紜，有全憑心
    理醫師之評估分數，曾否與家人接見可列入參考依據，受觀
    察勒戒之人前科成立累犯情況下，可能形成勒戒出所或強制
    戒治二者極端情況，非法治國應有之程序正義，公平正義已
    蕩然無存。法令賦予檢察官權利失效，易衍生弊端，難堵悠
    悠之口，望鈞上言教明義，有所遵循，釋放抗告人等語。
三、勒戒處所陳報受觀察、勒戒人有無繼續施用毒品傾向之義務
　　按觀察、勒戒後，檢察官或少年法院（地方法院少年法庭）
    依據勒戒處所之陳報，認受觀察、勒戒人無繼續施用毒品傾
    向者，應即釋放，並為不起訴之處分或不付審理之裁定；認
    受觀察、勒戒人有繼續施用毒品傾向者，檢察官應聲請法院
    裁定或由少年法院（地方法院少年法庭）裁定令入戒治處所
    強制戒治，其期間為6個月以上，至無繼續強制戒治之必要
    為止，但最長不得逾1年，毒品危害防制條例第20條第2項定
    有明文。次按勒戒處所應注意觀察受觀察、勒戒人在所情形
    ，經醫師研判其有或無繼續施用毒品傾向後，至遲應於觀察
    、勒戒期滿之15日前，陳報該管檢察官或少年法院（庭），
    觀察勒戒處分執行條例第8條第1項亦定有明文。
四、有無繼續施用毒品傾向之評估標準功能及缺點
(一)有無繼續施用毒品傾向之評估標準之功能　　
　1.法務部為避免各觀察勒戒處所就「有或無」繼續施用毒品傾
    向評估標準不一及節省判斷成本，訂頒「有無繼續施用毒品
    傾向評估標準」來評斷，而依101年1月10日起所實施評估標
    準紀錄表，區分為「前科紀錄與行為表現」、「臨床評估」
    、「社會穩定度」三大類，第一部分由戒治所工作人員填寫
    歷史資料「前科紀錄與行為表現」包含前科犯罪紀錄，尿液
    檢驗及入所內行為情緒表現；第二部份由醫院精神醫師評估
    「臨床評估」包含合法及非法物質使用行為、使用方式、使
    用年數、精神疾病共病及臨床綜合評估之病識感、動機、態
    度、就醫意願等；第三部份評估「社會穩定度」由醫院心理
    或社工師完成評估，內容包含工作、家人及家庭支持度等，
    共15項目評估完畢後，最後由醫師加總其得分，如果總得分
    超過 60 分，就會判定有繼續施用毒品傾向，提供檢察官決
    定向法院聲請強制戒治參考。反之，若得分低於60分者，則
    判定無繼續施用毒品傾向選擇釋放。
　2.依有無繼續施用毒品傾向之評估標準說明手冊之意旨
    依法務部所首次頒布無繼續施用毒品傾向之評估標準說明手
    冊，就評估標準得分原本在70分～51分間者，亦可因為(1)缺
    乏病識感或戒治動機者。(2)第一級毒品使用者。(3)有煙毒
    前科者。(4)有礙家庭、社會和諧與安寧者等因素改判定為
    有繼續施用毒品傾向，若無以上各項之一，判定者認為個案
    「有繼續施用毒品傾向」者，應在「有無繼續施用毒品傾向
    證明書」詳細說明欄內載明。對於原本分數在70分以上者應
    列為「有繼續施用毒品傾向」者，亦可根據臨床實務，有具
    體事證，認為個案「無繼續施用毒品傾向」；在第三次修正
    說明手冊中，亦就評估標準得分關於51至59分由判定者再做
    整體評估後決定，若有判定繼續施用毒品傾向需加註理由，
    情形特殊個案在認為上述分數判定原則不合適時，可依據實
    際之狀況詳實註明判定之理由，另為判定有或無繼續施用毒
    品之傾向。足認該有無繼續施用毒品傾向評估標準所得分數
    與是否判斷有無繼續施用毒品傾向，本具有彈性而無強制拘
    束性。　
　3.有無繼續施用毒品傾向之評估標準是預測再犯施用毒品之工
    具 
　　綜上所述，有無繼續施用毒品傾向之評估標準，是做為勒戒
    處所是否提交檢察官向法院聲請強制戒治之篩選工具，依其
    評估標準之量表所得分數，僅具有預測受觀察勒戒者是否再
    犯施用毒品之風險高低而已。
(二)有無繼續施用毒品傾向評估標準之預測缺失 　　
　1.無繼續施用毒品之評估嚴重失準
　　依學者就民國90年間隨機抽樣曾在台中看守所受觀察勒戒處
    分出所之男性受觀察戒勒者共計 476 人，追蹤時限於四年以
    上者，共計有效樣本 345人追蹤發現，「有無繼續施用毒品
    傾向紀錄表」預測為會有繼續施用毒品傾向有 88 人，再犯
    為 75 人，再犯人數占85.2%。但是其預測為無繼續施用毒品
    傾向者共 257 人，其中有 122 人再犯，再犯人數占 47.4%
    （見陳珍亮，觀察勒戒處所「有無繼續施用毒品傾向紀錄表
    」評估研究，國立中正大學防罪防治所碩士論文，頁73《200
    7》），若以醫學上常用靈敏度與特異性來評估鑑別工具有效
    性，關於有無繼續施用毒品傾向評估標準紀錄表靈敏度僅具
    有38.07%，特異性有91.21%，偽陽性約14.72%，偽陰性則高
    達47.47%，亦即評分中被歸類無繼續施用毒品者失準程度過
    高。而在100 年監察院糾正案資料中顯示：從觀察勒戒人無繼
    續施用毒品傾向者，出所後再犯情形分析，2000 年至 2010
     年 10 月無繼續施用毒品傾向出所人數計 112,342 人，出
    所後再犯者 48,173 人，再犯率高達 42.9%之數字亦屬相當
    （見林褕泓，初次受觀察勒戒人再犯預測指標之研究，中央
    警察大學第一屆博碩士優秀論文競賽，頁46《2013》亦有相似
    結論）。
　2.預測因子（變項）不具有預測性　
    有無繼續施用毒品傾向評估標準中，依學者研究發現有6個
　　評分因素即「短期再犯」、「戒斷症狀」、「多重藥物使用
    」、「注射使用」、「社會功能」及「支持系統」可有效預
    測毒品之再犯，另 5 個評分因素中「毒品前科」、「毒品
    使用期間」，與四年內再犯毒品相關罪名有顯著差異正相關
    而無預測力；在「非毒品相關前科」、「行為觀察」及「情
    緒及態度」於日後再犯毒品相關罪名的預測中，不具有預測
    能力，而已與再犯風險不存在相關性，對於施用毒品之再犯危
    險缺乏預測能力（見林明傑，藥物濫用者有無繼續施用傾向
    量表之量化修正研究，犯罪學期刊11(1)，頁 57《2008》；陳
    珍亮，觀察勒戒處所「有無繼續施用毒品傾向紀錄表」評估
    研究，國立中正大學防罪防治所碩士論文，頁71《2007》）。
    對於不具預測能力之因素本不應該做為評分因子。另外，依
    監察院100年糾正文中亦揭露「有無繼續施用毒品傾向」評
    估判定標準係屬我國首創，國外無此類前例可供參考，實施
    前並無相關信、效度研究，同樣指出該評估標準有關非毒品
    犯罪前科紀錄、行為觀察及情緒與態度等三個題項，評分比
    重過大，並無顯著之預測力及相關性（見100年監察院糾正
    行政院、法務部案文第10頁）。
五、法院對於有無繼續施用毒品傾向評估標準中不具預測性因素
    自不受拘束
    從學者上開研究顯示有無繼續施用毒品傾向評估標準中關於
   「毒品前科」、「毒品使用期間」、「非毒品相關前科」、 
   「行為觀察」及「情緒及態度」5項因素就是否繼續施用毒品
    ，不具有預測能力，後三者甚至連相關連性均不具備，故就
    此些項目之得分已與再度施用毒品之傾向預測不相關，法官
    於審查認定有無繼續施用毒品傾向時自得排斥不用或減少分
    數比重，當然不受有無繼續施用毒品傾向評估標準所拘束，
    受觀察勒戒者是否有繼續施用毒品傾向而應施以強制戒治處
    分，依法自應由法院為最終之審查及裁定，而非受該評估標
    準所得分數是否60分所拘束，此不因該修正評估標準是否屬
    行政規則或法規命令變更（見臺灣高等法院110年第1次庭長
    及審判長會議結論）有所不同，須知法官依據法律獨立審判
    ，各機關依其職掌就有關法規為釋示之行政命令，法官於審
    判案件時，固可予以引用，但仍得依據法律表示適當之不同
    見解，並不受其拘束。司法院大法官會議著有釋字第216號
    解釋，上開評估標準既有不當已如前述，自無受其拘束之理
    ，併此敘明。
六、本次修正有無繼續施用毒品傾向之評估標準並無更正缺失
    本次有無繼續施用毒品傾向評估標準修正，僅係將屬於人格
    特質領域中有關「毒品犯罪相關司法紀錄」、「其他犯罪相
    關紀錄」二題項評分設定上限均為10分，亦即回歸初次評估
    標準，然而，此二項靜態因子，欠缺預測是否繼續施用毒品
    之關連性，已如前述，惟本次新修正評估標準仍將之列入，
    對於受觀察勒戒者表面上因設有分數上限，故不致於因毒品
    犯罪或其他前科紀錄眾多而直接達標60分被歸類為有繼續施
    用毒品傾向，似乎有利於受觀察勒戒者，然而，本不應該被
    納入考量之因子而未被排除，並賦予分數，從實質上之評估
    即難認有利於受觀察勒戒者，此次修正未檢討有無繼續施用
    毒品傾向評估標準之信、效度，或將學者實證研究納入考量
    ，更改評估因子或以分數加權方式，依新修正評估標準受觀
    察勒戒者被評估無繼續施用傾向，失準率甚高，亦如前述，
    本院自難僅以檢察官所提有無繼續施用毒品傾向之評估標準
    修正後，受觀察勒戒者所得分數為60分，即認其有繼續施用
    毒品傾向，仍須實質依受觀察勒戒者關於「短期再犯」、「
    戒斷症狀」、「多重藥物使用」、「注射使用」、「社會功
    能」及「支持系統」等因素加以評估。   
七、抗告人甲○○有無繼續施用毒品傾向之判斷
　　抗告人甲○○有無繼續施用毒品傾向，本院判斷如下：
(一)「短期再犯」：雖抗告人於警詢自承本次施用第二級毒品甲
    基安非他命係110年4月28日早上6時（見毒偵卷第13頁），
    距上次施用第二級毒品甲基安非他命（105年9月28日）經論
    處罪刑（見本院卷第38頁反面），已逾1年。惟經本院向勒
    戒處所函調抗告人之臨床綜合評估相關資料，依抗告人入勒
    戒處所時之現況評估結果，抗告人入所尿液毒品反應為陽性
    （二級），入所前最後一次使用毒品為110年9月初（見本院
    卷第109至111頁）等情，抗告人顯於半年內再犯施用第二級
    毒品。
(二)「戒斷症狀」
　　依臨床綜合評估（即疾病嚴重程度量表（Clinical Global 
    Impressions–Severity of Illness. Scale,CGI-S）」為4
    分中度。而抗告人入勒戒處所時之現況評估結果，戒斷症狀
    不確定（見本院卷第111頁）。
(三)「多重藥物使用」
　　此次施用甲基安非他命。
(四)「注射使用」
　　抗告人本次施用甲基安非他命係以玻璃球燒烤後吸食，並無
    使用針筒注射。
(五)「社會功能」
　　通常指職業、自我照顧能力、家事執行能力、社交能力。本
    件抗告人有正當全職工作業(粗工)。　　　　　　　　
(六)「支持系統」
　　通常指家屬濫用毒品、未與家人連絡、出身破碎家庭、分居
    或離婚、與家人嚴重衝突之不良選項。本件抗告人家人是否
    有施用或濫用毒品一事、是否與家人同住等社會功能、穩定
    度，抗告人於本院訊問時供稱：弟弟曾經施用第二級毒品，
　　但已戒了快10年，現在弟弟在雲林，他出車禍行動不便。我
    與媽媽同住，我媽媽行動不方便，無法來看我。除了母親之
    外，家裡沒有人可以來看我等語（見本院卷第219至221頁）
    。
    抗告人首次施用毒品依法務部○○○○○○○○附勒戒處所受處分人
    基本資料，初次施用毒品於民國80年，施用毒品期間長，於
    本次有15筆毒品犯罪相關司法記錄，此有本院被告前科記錄
    表在卷可稽，而抗告人入勒戒處所時之毒品使用史，目前主
    要濫用物質為海洛因、（甲基）安非他命，可認抗告人有多
    重毒品濫用紀錄等高再犯之危險因素（見林褕泓，初次受觀
    察勒戒人再犯預測指標之研究，中央警察大學第一屆博碩士
    優秀論文競賽，頁48《2013》），且依其他預測因子判斷、依
    Nuffield法的靜態量表之總分與四年再犯率或依學者開發台
    灣藥物濫用者靜態再犯危險評估量表評估，抗告人在短期再
    犯（2分）、戒斷症狀不確定、多重藥物使用，均具有危險
    因子，再犯率均屬高度，已達高度有繼續施用毒品之危險性
    。
八、綜上，本院雖認為聲請人所提有無繼續施用毒品人傾向之評
    分表欠缺依據，用以證明抗告人有無繼續施用毒品傾向有所
    未洽，而原裁定亦未實質加以審查亦有未當，惟抗告人經本
    院實質審查後仍應認有繼續施用毒品傾向之高度危險性，檢
    察官依毒品危害防制條例第20條第2項規定，向原法院聲請
    裁定令抗告人入戒治處所施以強制戒治，即應准許，原裁定
    之裁定結果，於法並無不合。抗告人抗告即屬無據，自應駁
    回。
九、據上論斷，應依刑事訴訟法第412條，裁定如主文。
中　　華　　民　　國　　110 　年　　12　　月　  27　　日
                  刑事第十二庭  審判長法　官  陳如玲
                                      法　官  蔡如惠
                                      法　官  廖建瑜
以上正本證明與原本無異。
不得再抗告。
                                      書記官  邵佩均
中　　華　　民　　國　　110 　年　　12　　月　　27　　日